【裁判字號】    97,重訴,256
【裁判日期】    980313
【裁判案由】    塗銷預告登記
【裁判全文】
臺灣臺中地方法院民事判決  97年度重訴字第256號
原      告
即反訴被告  甲○○
            乙○○
            丙○○
共      同
訴訟代理人  王有民律師
共      同
複代理人    陳瑾瑜律師
被      告
即反訴原告  丁○○○
訴訟代理人  戊○○
當事人間塗銷預告登記事件，本院於98年2月16日言詞辯論終結
，判決如下：
    主    文
被告應將原告等共同繼承之被繼承人吳賴秀美所有坐落台中市○
○區○○段一五三九之一、一五三九之二、一五四０之三、一五
四０之九、一五四０之十四、一五四０之十五、一五四二之二、
一五四三之三等八筆地號土地，由台中市中正地政事務所以七十
年四月九日收件字第九六一八號辦理預告登記，預告登記權利人
丁○○○，權利範圍千分之三七五，為將來履行買賣所有權移轉
登記，義務人：吳賴秀美，放領土地分割之預告登記塗銷。
本訴訴訟費用由被告負擔。
反訴原告之訴駁回。
反訴訴訟費用由反訴原告負擔。
    事實及理由
甲、程序部分：
一、按訴狀送達後，原告不得將原訴變更或追加他訴。但有下列
    各款情形之一者，不在此限：二、請求之基礎事實同一者。
    五、該訴訟標的對於數人必須何一確定時，追加其原非當事
    人之人為當事人者。七、不甚礙被告之防禦及訴訟之終結者
    。被告於訴之變更或追加無異議，而為本案之言詞辯論者，
    視為同意變更或追加，民事訴訟法第255條第1項第2、5、7
    款、第2項分別定有明文。本件原告提起本訴原聲明請求：
    「被告應將就原告等共同繼承之被繼承人吳賴秀美所有坐落
    台中市○○區○○段1540-3、1540-9、1540-14、1540-15、
    1542-2、1543-3等六筆地號土地所為由台中市中正地政事務
    所以70年4月9日收件字第9618號辦理預告登記，預告登記權
    利人丁○○○，權利範圍375/1000，為將來履行買賣所有權
    移轉登記，義務人：吳賴秀美，放領土地分割之預告登記塗
    銷。」嗣於民國97年6月23日以書狀追加「同地段1539-1、1
    539-2等二筆地號土地之預告登記塗銷」，並將聲明擴張為
    ：「被告應將就原告等共同繼承之被繼承人吳賴秀美所有坐
    落台中市○○區○○段1539-1、1539-2、1540-3、1540-9、
    1540-14、1540-15、1542-2、1543-3等八筆地號土地 (下稱
    系爭土地)由台中市中正地政事務所以70年4月9日收件字第
    9618號辦理預告登記，預告登記權利人丁○○○，權利範圍
    375/1000，為將來履行買賣所有權移轉登記，義務人：吳賴
    秀美，放領土地分割之預告登記塗銷。」經核其訴之變更、
    追加、減縮，此分別屬基礎事實同一、擴張應受判決事項之
    聲明，且被告無異議並為本案之言詞辯論，視為同意原告訴
    之追加，合於前揭規定，自應准許，先予敘明。
二、按被告於言詞辯論終結前，得在本訴繫屬之法院，對於原告
    及就訴訟標的必須合一確定之人提起反訴。反訴之標的，如
    專屬他法院管轄，或與本訴之標的及其防禦方法不相牽連者
    ，不得提起。反訴，非與本訴得行同種之訴訟程序者，不得
    提起。當事人意圖延滯訴訟而提起反訴者，法院得駁回之。
    民事訴訟法第259條、第260條分別定有明文。本件原告主張
    被告在70年4月9日對系爭土地之預告登記塗銷等語。被告則
    於97年7月17日具狀提起反訴，主張原告應將系爭土地權利
    部分375/1000移轉登記給予被告等語。是本件反訴之標的與
    本訴之標的即有相牽連之關係，且尚不致延滯訴訟終結，又
    非專屬他法院管轄，揆諸前揭規定，反訴原告提起反訴，於
    法自屬有據，應予准許，先予敘明。
乙、實體部分：
壹、本訴部份：
一、原告起訴主張：系爭土地原所有權人為吳賴秀美，其於96年
    9月3日死亡，原告等3人為其法定繼承人，依法即為系爭土
    地之公同共有人。被繼承人吳賴秀美於生前向原告表示，其
    所有系爭土地上雖有下列限制登記事項：「70年4月9日收件
    字第9618號辦理預告登記，預告登記權利人丁○○○，權利
    範圍375/1000，為將來履行買賣所有權移轉登記，義務人：
    吳賴秀美，放領土地分割」，惟吳賴秀美與丁○○○於此預
    告登記之際，雙方既未有買賣之意思合致，亦未有買賣契約
    ，應認買賣自始不成立。縱認被告與吳賴秀美間確有將來買
    賣之預約，上開預告登記之日期為「民國70年」，迄今已逾
    15年，而依民法第125條規定，請求權15年間不行使而消滅
    ，則預告登記所欲保全之請求不存在，預告登記無所附麗而
    為無效登記，原告得依民法第767條請求塗銷之。並聲明：
    被告應將原告等共同繼承之被繼承人吳賴秀美所有坐落台中
    市○○區○○段1539-1、1539-2、1540-3、1540-9、1540
    -14、1540-15、1542-2、1543-3等八筆地號土地由台中市中
    正地政事務所以70年4月9日收件字第9618號辦理預告登記，
    預告登記權利人丁○○○，權利範圍375/1000，為將來履行
    買賣所有權移轉登記，義務人：吳賴秀美，放領土地分割之
    預告登記塗銷。
二、被告則以：原告之父吳乾華於62年間經營土木營造業，期間
    與被告共同投資土地開發，其中原告所有系爭土地為私設道
    路土地部分，因政府遲遲未能徵收，雙方當事人當時合意依
    合夥投資不動產業界習慣，將上述系爭土地於70年4月9日辦
    理預告登記，設定預告權利人丁○○○，義務人吳賴秀美，
    並依投資股權375/1000惟將來土地銷售時權利人丁○○○之
    保障，被告確認合法擁有該土地持分之權利，預告登記至今
    仍然有效登記在政府地政機關的公文書上，雙方對上述土地
    合夥關係自70年4月9日至吳賴秀美身故前依法仍然持續中。
    被告雖未將上述土地要求過戶，但不適用民法第125條規定
    。並聲明：原告之訴駁回。
三、本件原告起訴主張系爭土地，原所有權人為吳賴秀美於96年
    9月3日死亡，原告為繼承人，依法為系爭土地之公同共有人
    ；系爭土地上並有下列限制登記事項：「70年4月9日收件字
    第9618號辦理預告登記，預告登記權利人丁○○○，權利範
    圍375/1000，為將來履行買賣所有權移轉登記，義務人：吳
    賴秀美，放領土地分割」等事實，業據原告提出系爭土地謄
    本正本8份、吳賴秀美除戶戶籍謄本乙紙、原告等全戶及個
    別戶籍謄本正本及台中市中正地政事務所97年5月8日中正地
    所四字第0970006187號函影本為證，且為被告所不爭執，原
    告此部分之主張可信為真實。
四、原告主張吳賴秀美與被告間並無任何債權或債務關係存在，
    則原告就系爭土地為被告所為系爭預告登記，依民法第767
    條規定應與塗銷，被告則以前揭情詞置辯，是本件首須審究
    則為吳賴秀美與被告間究有無成立預約買賣之合意？被告得
    否依民法767條規定請求塗銷系爭預告登記？茲詳述如下：
  (一)按聲請保全下列請求權之預告登記，應由請求權人檢附登記
    名義人之同意書為之：一、關於土地權利移轉或使其消滅之
    請求權。二、土地權利內容或次序變更之請求權。三、附條
    件或期限之請求權。前項預告登記未塗銷前，登記名義人就
    其土地所為之處分，對於所登記之請求權有妨礙者無效，土
    地法第79條之1第1項、第2項定有明文。又預告登記既旨在
    保全「對不動產物權變動之債權請求權」，則如該被保全之
    「對不動產物變動之債權請求權」消滅或確定不發生時，該
    預告登記亦已失其依據，應予塗銷，即預告登記具有從屬性
    ，與被保全之債權請求同其命運。
  (二)查系爭土地所存預告登記係以「為將來履行買賣所有權移轉
    登記」為由而辦理，則該預告登記自應與買賣行為同其命運
    。原告主張被繼承人吳賴秀美與丁○○○於此預告登記之際
    ，雙方既未有買賣之意思合致，亦未有買賣契約之事實，為
    被告所不爭執（詳本院97年10月20日言詞辯論筆錄），核與
    證人即被告之夫己○○證稱：「系爭土地就在逢甲大學的外
    面，對方的父親吳乾華是做我設計的工程，所以我認識他，
    因為我們買地的時候原來是要投資蓋房子賣房子，出資款是
    我出一半的錢，吳乾華出一半的錢，吳乾華先生沒有得到我
    的同意先蓋了房子，所以我才要求在土地上面以我太太的名
    義去設立預告登記，我跟吳乾華談過以後才去設立預告登記
    ，這樣一來，如果吳乾華先生要做什麼要先告訴我，後來吳
    乾華先生就死了，所以就沒有處理了，吳乾華先生的小孩有
    來找我蓋章同意塗銷預告登記，本件系爭土地是我和吳乾華
    間的合夥關係，就該土地並沒有買賣的關係。」（詳本院98
    年2月16日言詞辯論筆錄）足見於70年間當事人就系爭土地
    為預告登記時，確未有買賣關係，原告主張系爭預告登記欲
    保全之請求權自始不存在。雖被告辯稱其與吳乾華共同投資
    土地開發，雙方當事人當時合意依合夥投資不動產業界習慣
    ，將系爭土地於70年4月9日辦理預告登記，設定預告權利人
    丁○○○，義務人吳賴秀美，並依投資股權37 5/1000為將
    來土地銷售時權利人丁○○○之保障，被告確認合法擁有該
    土地持分之權利，預告登記至今仍然有效登記在政府地政機
    關的公文書上，雙方對上述土地合夥關係自70年4月9日至吳
    賴秀美身故前依法仍然持續中云云，其與預告登記所欲保全
    之買賣關係之請求權無關，自有誤會，且證人己○○所陳述
    合夥關係的比例與預告塗銷登記的比例不符合，原告並未提
    出其他證據證明兩造間有合夥關係，是其抗辯顯不足採。
  (三)綜上，兩造為預告登記時，丁○○○對吳賴秀美既未有任何
    請求權存在，本不得為預告登記，而依土地法第79條之1第2
    項規定，預告登記未塗銷前，登記名義人就其土地所為之處
    分，對於所登記之請求權有妨礙者無效。吳賴秀美死亡，原
    告等3人為其繼承人，共同繼承吳賴秀美一切權利義務為系
    爭土地之所有權人，則被告於系爭土地所為系爭預告登記，
    對原告等3人就系爭土地之所有權顯有妨害，原告等3人依民
    法第767條中段規定，請求被告塗銷系爭預告登記，於法有
    據，應予准許。
貳、反訴部份：
一、反訴原告起訴主張：吳賴秀美之配偶與反訴原告之父親當時
    合意依合夥投資不動產業界習慣，將系爭土地於70年4月9日
    辦理預告登記，設定預告權利人丁○○○，義務人吳賴秀美
    ，並依投資股權375/1000為將來土地銷售時權利人丁○○○
    之保障，反訴原告確認合法擁有該土地持分之權利，預告登
    記至今仍然有效登記在政府地政機關的公文書上，雙方對上
    述土地合夥關係自70年4月9日至吳賴秀美身故前依法仍然持
    續中。反訴被告等3人為吳賴秀美之法定繼承人，應同時繼
    承吳賴秀美之所有權利及義務，並履行上開系徵土地預告登
    記之義務，請反訴被告等3人就登記吳賴秀美名義所有系爭
    土地辦理繼承登記後，應就權利部分375/1000移轉登記給予
    反訴原告。並聲明：所系爭土地並就權利部分375/1000移轉
    登記給予被告。
二、反訴被告則以：反訴原告所聲稱之合夥關係，對於「兩人為
    何種出資、出資比例為何，以及如何約定日後損益分配」等
    重要爭點，更未見反訴原告有任何之證明，自不能逕以登記
    為「為將來履行買賣所有權移轉登記」預告登記，作為證明
    雙方「合夥關係存在」之依據。再者，縱認有反訴原告所稱
    之合夥關係，依民法第682條規定「合夥人於合夥清算前，
    不得請求合夥財產之分析」，然反訴原告並非合夥人，請求
    合夥財產之分析，自屬當事人不適格，此外，本件合夥並未
    經過清算，無法請求合夥財產，顯見反訴原告所提反訴並不
    合法，應予駁回。並聲明：反訴之訴駁回。
三、不爭執之事實：與本訴部分相同。
四、反訴原告主張有合夥關係，為反訴被告所否認，並以前揭情
    詞置辯，是本件所須審究者在於反訴原告得否主張與反訴原
    告之配偶與反訴被告之父親有合夥關係，請求反訴被告將系
    爭土地就權利部分375/1000移轉登記予反訴原告？
  (一)按「稱合夥者，謂二人以上互約出資以經營共同事業之契約
    。前項出資，得為金錢或其他財產權，或以勞務、信用或其
    他利益代之。金錢以外之出資，應估定價額為其出資額。未
    經估定者，以他合夥人之平均出資額視為其出資額。」、「
    稱隱名合夥者，謂當事人約定，一方對於他方所經營之事業
    出資，而分受其營業所生之利益，及分擔其所生損失之契約
    。」民法第667條、700條定有明文；又民事訴訟如係由原告
    主張權利者，應先由原告負舉證之責，若原告先不能舉證，
    以證實自己主張之事實為真實，則被告就其抗辯事實即令不
    能舉證，或其所舉證據尚有疵累，亦應駁回原告之請求。(
    最高法院17年上字第917號判例意旨)。
  (二)經查，證人即反訴原告之配偶己○○雖到庭證述：「…，本
    件系爭土地是我和吳乾華間的合夥關係，就該土地並沒有買
    賣的關係。」（詳本院98年2月16日言詞辯論筆錄），惟己
    ○○為反訴被告之配偶，證詞本難期可客觀，且在各種形式
    之證據又以具親誼僱傭關係之人證證明力最為薄弱，況己○
    ○陳述系爭土地各出資2分之1，此合夥關係的比例與預告登
    記375/1000的比例並不符合，是在反訴原告並未提出其他客
    觀證據證明反訴原告之配偶與反訴被告之父親當時有合夥關
    係，尚難僅依證人己○○之上開證詞，即認系爭土地確因反
    訴原告之配偶與反訴被告之父親有合夥投資關係而為上述預
    告登記事由。故反訴原告依合夥關係請求反訴被告將系爭土
    地就權利375/ 1000部分移轉登記予反訴原告，顯無理由，
    應予駁回。
參、本件事證已明，兩造其餘攻擊防禦方法及未經援用之證據，
    經本院審酌後，核與本件之結論，不生影響，爰不一一贅述
    ，附此敘明。
肆、訴訟費用負擔之依據：民事訴訟法第78條。
中    華    民    國    98    年    3    月    13   日
                  民事第二庭    法  官  涂秀玲
正本係照原本作成。
如對本判決上訴，須於判決送達後20日內向本院提出上訴狀。
中    華    民    國    98    年    3    月    13   日
                                書記官


司法院資訊處製作；財團法人民間司法改革基金會備份。
